臺灣臺中地方法院民事判決　95年度建字第108號
原　　　告　帝谷室內裝修設計有限公司
法定代理人　甲○○
訴訟代理人　黃呈利律師
被　　　告　乙○○
當事人間給付工程款事件，本院於96年3月6日言詞辯論終結，判
決如下：
    主    文
被告應給付原告新台幣陸拾壹萬伍仟柒佰柒拾陸元及自民國九十
五年十月五日起至清償日止，按年息百分之五計算之利息。
原告其餘之訴駁回。
訴訟費用由被告負擔七分之六，餘由原告負擔。
本判決於原告勝訴部分，於原告以新台幣貳拾萬元供擔保後，得
假執行。但被告如為原告預供擔保新台幣陸拾壹萬伍仟柒佰柒拾
陸元，免為假執行。
原告其餘假執行之聲請駁回。
    事實及理由
一、原告起訴主張：
  (一)兩造於民國（下同）95年5月17日訂立工程名稱「高雄醫
      學美容診所室內設計裝修工程」之契約 (見証物一)，由
      原告承攬位於高雄市○鎮區○○路l號之室內裝修工程，
      總工程款為新台幣（同下）2,088,000元，全部工程原告
      已依約完工並交付被告經營美容診所使用，依系爭合約第
      6 條有關付款辦法之約定，其中第一、二期款被告已經支
      付，惟第三期款626,400元及尾款104,400元，被告迄今未
      支付，原告委請律師去函催告亦置之不理 (見証物二)。
  (二)按報酬，應於工作交付時給付之，無須交付者，應於工作
      完成時給付之；工作係分部交付，而報酬係就各部分定之
      者，應於每部分交付時，給付該部分之報酬，民法第505
      條定有明文。本件兩造之約定有關承攬之報酬給付方式係
      分部給付，自應依其約定，今系爭工程已經完工交付，被
      告即應依約給付剩餘之工程款730,800元。追加工程款
      201,900元，追減工程款40,000元，扣除後，工程追加款
      為161,900元，共被告尚應給付原告工程款892,700元（計
      算式：730,800元＋201,900元－40,000元＝892,700元，
      惟原告只請求如訴之聲明。
  (三)被告抗辯系爭工程並未完工之爭執:
      被告主張 (l)三樓捲簾 (2)廁所一間 (3)感應式流理檯未
      施作，應扣款六萬一千元。惟查，依系爭契約所附工程估
      價單並不包括三樓捲簾。此部分被告曾要求原告贈送，當
      時因被告已經遲延付尾款故原告僅表示如工程款付清再議
      ，是並無已承諾贈送之情事，退一步言，如認有該事實，
      然既在系爭合約之外，原告縱未施作，亦無尚未完工之問
      題。廁所1間及感應式流理檯一組均是兩造協議減作部分
      ，此在工程追加減明細表中已經列載減作部分之工程款為
      四萬元，亦非工程未完工。
  (四)就被告抗辯工程瑕疵部分之爭執：
      (1)洽談室及診間隔音工程：兩造工程契約書並未就隔間
         部分之隔音效果如何做約定，苟此為合約重要事項，
         理應明文約定，既未約明即難認未符契約要求。
      (2)其餘所述工程瑕疵部分未經公正單位鑑識難認其存在
         或可歸責原告。
      (3)廣播系統之工程並非系爭工程範圍，原告僅配合留下
         線路未予安裝，非可歸責於原告。
      (4)依舉証責任分配原則，被告主張瑕疵應負舉証責任。
  並聲明：
  (一)被告應給付原告730,800元及自民國95年8月15日起至清償
      日止，按年息百分之五計算之利息。
  (二)訴訟費用由被告負擔。
  (三)願供擔保，請准宣告假執行。
二、被告則辯以：
  (一)原告所承攬之工程並未完工驗收完畢：
      (1)按當事人主張有利於己之事實者，就其事實有舉證之
         責任，民事訴訟法第277條定有明文。查原告固於95年
         8 月14日委託黃呈利律師事務所發函稱工程已經完工
         驗收，且於起訴狀亦聲稱：「全部工程原告已依約完
         工並交付被告經營美容診所使用；被告否認工程已完
         工驗收完畢，原告應就本件全部工程已依約完工並驗
         收完畢負舉證責任。
      (2)原告於本件系爭工程尚末完工前固有提出「完工驗收
         表」乙份，要被告簽立，惟尚有諸多工程並未施作，
         且已完工之部分亦瑕疵連連，甚至工期嚴重延宕，被
         告即拒絕簽立。是以，本件工程尚未完工驗收完畢歷
         歷灼明。
      (3)原告未完成之工程項目計有三樓捲簾、廁所工程及感
         應式流理台等部分 (詳附表l)。
  (二)原告已完工部分，工程品質粗糙，且尚有諸多瑕疵：
      (1)次按承攬人完成工作，應使其具備約定之品質，及無
         減少或減失價值或不適於通常或約定使用之瑕疵。因
         可歸責於承攬人之事由，致工作發生瑕疵者，定作人
         除依前2條之規定，請求修補或解除契約，或請求減少
         報酬外，並得請求損害賠償。民法第493條第l項及第
         495條第l項分別規定甚明。查原告已完工之部分，工
         程品質粗糙，尚有諸多嚴重瑕疵，於施工中被告即以
         傳真方式要原告改善並提出意見 (詳見附件2)，原告
         均置若罔聞。
      (2)原告工程完工部分即有十一項嚴重瑕疵 (詳見附件3)
         ，復有照片足以證明 (詳見附件4)。是原告顯有違兩
         造契約至為灼然。
  (三)原告延宕工期依約罰款部分：
      兩造簽約日期為95年5月17日，簽約日言明95年5月22日即
      可動工，原告並要求被告支付第一期與第二期款，原告要
      求即期支票，經協商結果由被告開立日期為95年6月l日期
      票2張，然而施工日期遲至95年6月5日才開始，與約定施
      工日晚了13天。施工日期自95年6月5日至95年8月2日計58
      天，自簽約日到完工計77天，原告明顯延遲完工，依據為
      合約書上載明，每日罰總工程款之千分之一，計算方式為
      58天減施工期35天，為遲延23天，23天+延遲開工13天=36
      天，2,088元X36天=75,168元，被告得向原告請求給付遲
      延完工之罰款為75,168元。
  (四)其他賠償部分：
      由於原告施工品質粗糙不良，且後續瑕疵修復工程未盡完
      成之責任，以致造成被告使用上之不便，導致營業損失，
      故要求賠償100,000元。
  (五)綜上所論，原告未完成工程，且已完工部分嚴重瑕疵，另
      有延宕工期及造成使用上不便之營業損失，是原告應賠償
      被告604,068元 (詳見附件5)，被告得於應給付之工程款
      內主張抵銷。
  答辯聲明：
  駁回原告之訴。訴訟費用由原告負擔。如受不利判決，願供擔
  保，請准免為假執行。
三、法院判斷之理由：
　(一)兩造於民國95年5月17日訂立高雄醫學美容診所室內設計
      裝修工程契約書，由原告承攬位於高雄市○鎮區○○路l
      號之室內裝修工程，總工程款為2,088,000元，雙方約定
      ：簽約時，甲方（即乙○○）即付工程款總價款30%計
      626,400元；工程開工時，甲方即付工程款總價款35%計
      730,800元；工程進行15天時，甲方即付工程款總價款30%
      計626,400元；尾款5%計104,400元於完工驗收時付清。被
      告已付第一、二期款共1,357,200元，餘未付款，此為兩
      造所不爭執。
  (二)原告主張第一、二期工程款被告已經支付，惟第三期款
      626,400元，尾款104,400元，共730,800元，被告迄未給
      付。被告則抗辯：原告承包之工程並未依約全部完工並驗
      收完畢，原告未完成之工程有三樓捲簾、廁所工程及感應
      式流理台如附表一所示；原告已完工部分，工程品質粗糙
      ，有如附表二所示11項嚴重瑕疵，有照片足以證明；兩造
      於民國95年5月17日訂約，約定95年5月22日動工，原告遲
      至95年6月5日始開工，晚了13天，施工日期自95年6月5日
      至95年8月2日計58天，減35天工期，遲延23天，再加延遲
      開工13天共36天，依合約按日依工程款總價千分之一，計
      算延宕工期罰款為75,168元（計算式：2,088元X36天
      =75,168元）；由於原告施工品質粗糙不良，且後續瑕疵
      修復工程未盡完成之責任，以致造成被告使用上之不便，
      導致營業損失，故要求賠償100,000元。綜上所述，原告
      未完成工程，已完工有嚴重瑕疵，延宕工期罰款及被告營
      業上損失，計原告應賠償被告604,068元，如附表三所示
      ，被告自得於應給付原告之工程款主張抵銷。茲就被告主
      張抵銷各項審酌如下：
      (1)未完工部份：
         被告主張原告未完成之工程有三樓捲簾（贈送）、廁
         所工程及感應式流理台。原告則主張其並未允諾贈送
         三樓窗簾，如欲加裝須先行付清所有工程款，再以追
         加款項處理。至於一樓廁所瓷磚施作工程、一樓廁所
         衛浴設備（含臉盆、龍頭、鏡面、馬桶）、一樓廁所
         門（制式門）、感應式流理檯等則屬工程追減項目，
         總價40,000元原告同意扣減。
         經查兩造於民國95年5月17日所訂高雄醫學美容診所規
         劃設計工程合約書所附估價單，其中窗簾工程，只有
         一樓捲簾及二樓捲簾，並沒有三樓捲簾，被告供稱原
         告要贈送三樓捲簾，但為原告否認，被告復未能提出
         積極確實証據証明原告允諾贈送，是被告主張從系爭
         工程款中扣除三樓捲簾價款21,000元，難准許。至
         於估價單中室內工程有1~3樓廁所瓷磚施作工程3間（
         每間20,000元，共60,000元）；1~3樓衛浴設備3套（
         含臉盆、龍頭、鏡面、馬桶）（每套11,000元，共
         33,000元）；1~3樓廁所門3樘（制式門，每樘5,000
         元，共15,000元）；感應式流理檯2組（每組4,000元
         ，共8,000元）。是原告未完工施作之一樓廁所瓷磚施
         作工程一間、一樓廁所衛浴設備一套、一樓廁所門一
         樘及感應式流理檯一組等均係合約內之工程項目，依
         兩造所訂合約書第七條約定，增減工程：本工程範圍
         得隨時經雙方同意變更後增減之，其增減部分如與本
         合約附件內所定項目相同時，即比照該單價計算增減
         金額，如增減之項目與本合約附件有所不同時，應由
         雙方議定其金額，由甲方（即被告乙○○）簽認後施
         工，並用書面附入本合約作為附件。原告主張如附表
         四所示之追減及追加工程項目，並未經業主簽回確認
         同意，並以書面附入本合約作為附件，原告所列追加
         工程項目，業主乙○○未簽認同意，自不得施工，更
         不得請求該追加部分之工程款。至於原告所列追減項
         目，被告並未同意追減，且屬一樓門面工程，被告更
         不可能同意追減，應屬原告未施作完工之工程，依合
         約附件估價單之單價計算，雙方均同意扣減40,000元
         工程款。
      (2)工程瑕疵部份：
         被告主張原告已完工部分，工程品質粗糙，有如附表
         二所示11項嚴重瑕疵，提出照片23張為証，經湯石設
         計工程有限公司估價，修繕費共需367,900元，應由系
         爭工程款扣抵。上開瑕疵傳真給原告公司，原告公司
         回覆：須付清工程款始予處理。而95年7月19日原告公
         司陳總經理至高雄，見系爭工程有諸多瑕疵，僅請油
         漆工重新粉刷外牆而已。原告雖提出照片11幀証系爭
         工程已完工，但未經合格驗收為兩造所不爭。依兩造
         所訂合約書第10、11條約定，工程所使用材料或施工
         與本合約不符時，原告經通知，須予更正，經查驗已
         更正，始予驗收。依民法第493條第1、2項規定，「工
         作有瑕疵者，定作人得定相當期限，請求承攬人修補
         之」。「承攬人不於前項期限內修補者，定作人得自
         行修補，並得向承攬人請求償還修補必要之費用」。
         同法第494條規定，「承攬人不於前條第1項所定期限
         內修補瑕疵，或依前條第3項之規定拒絕修補或其瑕疵
         不能修補者，定作人得解除契約或請求減少報酬。、
         、、。」是被告主張修補費用扣抵系爭工程款，應予
         准許。
         茲就被告請求如附表二之各項瑕疵修補審究如下：第1
         、2項之隔音工程，因合約未有明確約定，難准許。
         第3項三樓廁所排水孔堵塞修繕，排水管堵塞應係局部
         修繕，而非全部重做，本院認一個工人三個工作天，
         連工帶料，修繕費10,000元已綽綽有餘，逾越部分尚
         乏依據，不應准許。第4項清潔工程35,000元，第5項
         二樓壁紙髒污重貼2,000元，第6項三樓窗框之紗窗匭
         道變形重做5,000元，第7項一樓玻璃大面積刮痕重做
         5,000元，第11項壁面裂縫、粗糙處重新油漆10,000元
         ，上開瑕疵之修繕，依約核屬必要，應予准許。至於
         第8項冷氣遙控器新購5個4,000元，第9項鐵捲門遙控
         器2個6,000元，依被告答辯狀附件3註四、註五載明上
         開遙控器在原告處，如果完成交接，即不扣款。但原
         告訴訟代理人於95年11月7日當庭將系爭遙控器、鑰匙
         等擬交付給被告，被告卻拒絕收受，是該部分費用應
         予剔除。第10項廣播系統重做1組20,000元部分不應准
         許，蓋依合約，原告只負責音響線路之配線，不含廣
         播音響之安裝，其擴大機之被燒毀，喇叭與音控開關
         、線路之裝錯，應歸責於音響公司工作人員安裝廣播
         音響時未以儀器測試，致裝錯線路，釀成損害，不能
         求償於原告。綜上，被告得求償之修補費用共67,000
         元，逾越部分，尚乏依據，應予駁回。
      (3)逾期罰款部分：
      　 依兩造所訂合約書第4條第1款約定，工程期限，自開
         工之日起，全部工程應在35工作天內完工。依合約第
         11 條第1款約定，「逾期罰款：如工程未能按期完成
         ，乙方（即原告）應按日以工程總價款（2,088,000元
         ）千分之一（2,088元）償還甲方（即被告），本罰款
         由甲方應付乙方之工程款中扣除之，乙方不得異議。
         」本件原告主張系爭工程於95年6月3日開工，並於95
         年7月7日完成所有工程施作項目，共計施作35天, 並
         未逾期。被告則主張兩造於95年5月17日簽約，言明95
         年5月22日開工，原告卻遲至95年6月5日才開工，與約
         定施工日晚了13天，施工日期自95年6月5日至95年8月
         2日計58天，扣除35天工期，遲延23天，加上延遲開工
         13 天，計36天，按每日逾期罰款2,088元計算，被告
         主張其得向原告請求給付之逾期罰款為75,168元（計
         算式：2,088元X36天＝75,168元）。依兩造所訂合約
         書第10條約定，全部工程完竣後，經業主驗收合格，
         始算完工。依前述，原告固有兩造所不爭如附表一所
         示第二、三項工程未施作及如附表二所示第三、四、
         五、六、七、十一項瑕疵工程未修補，致系爭工程迄
         今未合格驗收，被告向原告請求逾期罰款，洵屬正當
         。合約並未訂明簽約後幾日內開工，僅於第四條第一
         款明訂，全部工程應於開工之日起，35天內完工。是
         本件逾期罰款為48,024元（計算式：2,088元X23天＝
         48,024元；自95年6月5日至95年8月2日計58天，扣除
         工期35天，遲延23天）。逾越部分，尚乏依據，難
         准許。
      (4)營業損失部分：
      　 被告主張原告施工品質不良，諸多瑕疵未予修復，造
         成其使用上之不便，導致營業損失，故請求賠償
         100,000元。依民法第250條第2項前段規定，「違約金
         ，除當事人另有訂定外，視為因不履行而生損害之賠
         償總額。」本件兩造並未訂明逾期罰款係懲罰性違約
         金，自應認係損害賠償性質之違約金，是前項被告已
         向原告請求逾期罰款，已賠償被告損失，被告再重覆
         請求本項營業損失100,000元，自不應准許。
      綜上所述，被告得由工程款扣除、抵銷之金額為115,024
      元，逾越部分，尚乏依據，不應准許。
  (三)是系爭工程全部完工，原告得向被告請求之工程款為
      730,800元，被告主張抵銷115,024元，原告得請求系爭工
      程款為615,776元及其法定利息，逾越部分，尚乏依據，
      應予駁回。
四、兩造均陳明願供擔保，請准宣告假執行及免為假執行，均核
    無不合，就原告勝訴部分，爰分別酌定相當之擔保金額，准
    許之。至於原告敗訴部分，其假執行聲請，失所附麗，應予
    以駁回。
五、據上論結，原告之訴一部有理由，一部無理由，依民事訴訟
    法第79條、第390條第2項、第392條第2項，判決如主文。
中　　華　　民　　國　　96　　年　　3　　月　　20 　　日
                  民事第四庭    法  官　周靜秀
正本係照原本作成。
如對本判決上訴，須於判決送達後20日內向本院提出上訴狀。
中　　華　　民　　國　　96　　年　　3 　　月　　21　　日
                                書記官
